【裁判字號】    91,簡,108
【裁判日期】    920630
【裁判案由】    綜合所得稅
【裁判全文】
臺中高等行政法院判決                              九十一年度簡字第一○八號
    原      告  甲○○
    被      告  財政部臺灣省中區國稅局
    代  表  人  乙○○
    訴訟代理人  丁○○
右當事人間因綜合所得稅事件，原告不服財政部中華民國九十年十一月二十二日台財
訴字第○九○○○四○二五三號訴願決定，提起行政訴訟，本院判決如左︰
    主  文
訴願決定及原處分（復查決定）均撤銷。
訴訟費用由被告負擔。
    事  實
壹、事實概要：
    緣原告八十八年度綜合所得稅結算申報，列報全年綜合所得總額為新臺幣（以下
    同）四六五、六五六元，經被告機關所屬雲林縣分局依據地政機關設定抵押權登
    記資料，以原告及陳義鋒與債務人丙○○於八十六年五月二十日簽訂土地建築改
    良物抵押權設定契約書，由丙○○提供坐落台南縣新營市○○段四八九之一一地
    號及其地上建物為擔保，向原告等借款，設定登記擔保權利總金額為一五、○○
    ○、○○○元，原告債權持分為三分之二（陳義鋒三分之一），權利存續期間自
    八十六年五月二十日起至九十六年五月二十日止，利息依中央銀行核定之利率計
    算，交付利息日期及方法為按月給付，乃按原告債權範圍三分之二，核算原告八
    十八年度利息所得七二○、○○○元，併課其當年度綜合所得稅，核定當年度綜
    合所得總額為一、三四七、二○八元，應補稅額六二、○三六元。原告不服，就
    抵押利息所得部分，申經復查結果，未獲變更，循序提起訴願，遞遭決定駁回，
    遂提起行政訴訟。
貳、兩造聲明：
  一、原告聲明求為判決：
      訴願決定及原處分（復查決定）均撤銷。
  二、被告聲明求為判決：
      駁回原告之訴。
參、兩造之爭點：
  一、原告主張之理由：
（一）按「個人之綜合所得稅額，以其全年左列各類所得合併計算之．．．第四類：
      利息所得：凡公債、公司債、金融債券、存款及其他貸出款項利息之所得。」
      為所得稅法第十四條第一項第四類所明定。次按「個人以不動產向他人抵押貸
      款，如經調查債權人確未取得利息所得，自不得課徵所得稅。」為財政部六十
      六年八月三日台財稅字第三五一○九號函所明釋。
（二）本件原告及債權人陳義鋒所提示之證明書及證明文件均相同，債權人陳義鋒所
      提示之證據及證明文件，業經南區國稅局通知債務人丙○○到場說明後，認定
      所提證據有理由，而同意追減利息所得在案，此有南區國稅局九十年南區國稅
      法第00000000號重審復查決定書附卷足稽。原告不解為何相同之證據
      資料，被告卻以「債務人丙○○是利害關係人」、「原告與另案債權人陳義鋒
      所能提示證據方法不盡相同，其事實認定自應依其個別調查證據結果，分別審
      理」為由，而認原告所提出之證明書不足採信，試問若不是利害關係人如何證
      明雙方利息收支之情形？又被告既不採信原告所提證據資料又不詢問債務人丙
      ○○本人是否有支付利息，則其如何證明有無利息收入？
（三）本案被告無法接受原告所提示債務人丙○○出具之證明書，僅主張「當事人如
      主張未收付實現利息，應負舉證責任」，然亦未見被告機關說明債權人及債務
      人該提出何種證明文件，始足證明原告主張為真。足見被告核課原告八十八年
      利息所得稅之決定，純以猜度臆測之錯誤推論。揆諸上揭例示，實已嚴重違反
      證據法則，訴願決定，未審度及此，遞予維持，亦嫌疏略。
（四）原告甲○○是債務人丙○○之小舅子，眼見姊夫年收入不敷支出，並有四位子
      女正在求學階段，可見其經濟能力無法負擔之下，豈可能再以非常手段訴諸法
      律追討其本身權益，再說目前提出拍賣抵押品其第一順位債權人都不夠償還其
      債權，何況第二順位債權人之權益如何保障，被告一直強調要客觀證明文件，
      是否就是要法院強制拍賣其抵押品為證？
（五）綜上，被告機關未深究實情，僅憑自我臆測，逕課原告利息所得，實有未當，
      訴願決定，遞予維持，亦有未洽，故請判決如訴之聲明。
  二、被告主張之理由：
（一）按「個人之綜合所得總額，以其全年左列各類所得合併計算之：第一類．．．
      第四類：利息所得：凡公債、公司債、金融債券、各種短期票券、存款及其他
      貸出款項利息之所得．．．。」為所得稅法第十四條第一項第四類所明定。次
      按「個人綜合所得稅之課徵係以收付實現為原則，有利息約定之抵押借款業已
      登記於公文書，稅捐稽徵機關對債權人即可作有按時收取利息之推定，茍債權
      人主張未收付實現有利於己之事實者，應負舉證責任。」「當事人主張事實須
      負舉證責任，倘其所提出之證據不足為主張事實之證明，自不能認其主張之事
      實為真實。」改制前行政法院七十年判字第一一七號及三十六年判字第十六號
      著有判例。
（二）本件原告及陳義鋒與債務人丙○○於八十六年五月二十日簽訂土地建築改良物
      抵押權設定契約書，由丙○○提供坐落台南縣新營市○○段四八九之一一地號
      及其地上建物為擔保，向原告等借款，設定登記擔保權利總金額為一五、○○
      ○、○○○元，原告債權持分為三分之二，權利存續期間自八十六年五月二十
      日起至九十六年五月二十日止，利息依中央銀行核定之利率計算，交付利息日
      期及方法為按月給付，案經被告機關初查依據上述核定資料，核定原告八十八
      年度利息所得七二○、○○○元（計算式：10,000,000 ×0.072 = 720,000）
      。原告不服，復查主張系爭抵押標的物已於八十七年間被查封進行鑑價，債務
      人早已不支付利息，原告雖聲明債權分配，但因抵押標的物鑑價低於第一順位
      抵押權人彰化商業銀行之債權額，原告為第二順位抵押權人，縱抵押標的物拍
      賣亦不可能獲得分配，且債權人彰化商業銀行已撤回強制執行之聲請云云。案
      經被告機關復查決定以，本案據原告復查時所檢附之臺灣臺南地方法院八十七
      年四月二十四日公告、臺南縣政府土地價格鑑定書、臺灣臺南地方法院民事執
      行處八十七南院慶執當字第一七一七七號通知等文件影本查悉，系爭抵押標的
      物雖前經債權人台灣中小企業銀行股份有限公司新營分行及彰化商業銀行股份
      有限公司於八十七年間向臺灣臺南地方法院聲請強制執行，惟據臺灣臺南地方
      法院民事執行處八十八年六月十日八十七南院慶執當字第一七一七七號通知所
      載，該銀行業於八十八年六月九日撤回強制執行之聲請，是系爭抵押標的物截
      至八十八年間並未拍賣，原告所檢附之上開文件並不足以證明其八十八年度未
      獲取利息。次經被告機關於九十年三月二十三日以中區國稅法字第○九○○○
      一五二八三號函請原告提示足資證明本件抵押權設定期間確未收取利息之具體
      證明文件供核，惟原告說明稱該抵押標的物係由前順位抵押權人聲請強制執行
      ，嗣後該抵押權人又撤回強制執行之聲請，是抵押物並未拍賣，其並無獲得分
      配等語，而未再提示其他文件。是原告既未能提示足資證明確未收取利息之具
      體證明文件，被告機關初查按抵押權存續期間核定其八十八年度利息所得七二
      ○、○○○元，揆諸前揭規定，並無不合，復查後乃予以維持，財政部亦持與
      被告機關相同之論見予以駁回。
（三）訴訟意旨略謂：本案系爭抵押標的物經第一順位債權人台灣中小企業銀行股份
      有限公司新營分行及普通債權人彰化商業銀行股份有限公司於八十七年四月三
      十日申請假扣押後，債務人丙○○即停止支付陳義鋒及甲○○利息。又同件抵
      押設定債權人陳義鋒債權持分三分之一，經訴願後財政部台灣省南區國稅局認
      定其訴願有理由，依訴願法第五十八條第二項之規定，認定訴願為有理由，追
      減該利息所得在案。本件兩位債權人所提示之證明書及證明文件均相同，財政
      部台灣省南區國稅局認為所提證據有理由，為何被告機關主張債務人丙○○是
      利害關係人，其所提示之證明書不足採信，又不詢問債務人丙○○是否有支付
      利息，純以臆測之錯誤推論，核課原告八十八年度利息所得稅，實已違反證據
      法則云云。
（四）依前揭前行政法院七十年判字第一一七號判例意旨，當事人如主張未收付實現
      利息，應負舉證責任，又參照前行政法院三十六年判字第十六號判例，當事人
      所舉證據資料，須足為主張事實之證明，始能認定其主張為真實。本件原告雖
      提示債務人丙○○出具之證明書，以資證明其未收取利息，惟該證明書係屬本
      件債權債務利息所得之利害關係人出具之私文書，並無其他客觀證據，足資證
      明渠等間確未收付利息，自難據以債務人之自認，認定其主張為真實。次查原
      告雖於訴願時補具財政部台灣省南區國稅局九十年九月十三日南區國稅法字第
      00000000號重審復查決定書影本，證明同一抵押債權之債權人陳義鋒
      （債權持分三分之一）八十八年度未取得系爭抵押債權之利息收入，惟系爭債
      權非不可分，各債權人受清償情形未必一致，原告與另案債權人陳義鋒所能提
      示證據方法不盡相同，其事實認定自應依其各別調查證據結果，分別審理，是
      原告既迄未能提示足資證明確未收取利息之客觀證據，所訴自不足採。
（五）基上論結，本件原處分及訴願決定並無違誤，請准如訴之聲明判決。
    理  由
一、按「個人之綜合所得總額，以其全年左列各類所得合併計算之：第一類．．．第
    四類：利息所得：凡公債、公司債、金融債券、各種短期票券、存款及其他貸出
    款項利息之所得．．．」，為所得稅法第十四條第一項第四類所明定。次按「個
    人綜合所得稅之課徵係以收付實現為原則，有利息約定之抵押借款業已登記於公
    文書，稅捐稽徵機關對債權人即可作有按時收取利息之推定，苟債權人主張未收
    付實現有利於己之事實者，應負舉證責任。」改制前行政法院七十年判字第一一
    七號著有判例。
二、本件原告及案外人陳義鋒與債務人丙○○於八十六年五月二十日簽訂土地建築改
    良物抵押權設定契約書，由丙○○提供坐落台南縣新營市○○段四八九之一一地
    號及其地上建物為擔保，向原告及陳義鋒借款，設定登記擔保權利總金額為新台
    幣一五、○○○、○○○元，原告債權持分為三分之二（陳義鋒三分之一），權
    利存續期間自八十六年五月二十日起至九十六年五月二十日止，利息依中央銀行
    核定之利率計算，交付利息日期及方法為按月給付，案經被告機關初查依據上述
    核定資料，核定原告八十八年度利息所得七二○、○○○元（計算式：10,000,0
    00×0.072 =720,000）。原告不服，復查主張系爭抵押標的物已於八十七年間被
    查封進行鑑價，債務人早已不支付利息，原告雖聲明債權分配，但因抵押標的物
    鑑價低於第一順位抵押權人彰化商業銀行之債權額，原告為第二順位抵押權人，
    縱抵押標的物拍賣亦不可能獲得分配，且債權人彰化商業銀行已撤回強制執行之
    聲請云云。申經被告機關復查決定略以：本案據原告復查時所檢附之臺灣臺南地
    方法院八十七年四月二十四日公告、臺南縣政府土地價格鑑定書、臺灣臺南地方
    法院民事執行處八十七南院慶執當字第一七一七七號通知等文件影本查悉，系爭
    抵押標的物雖前經債權人台灣中小企業銀行股份有限公司新營分行及彰化商業銀
    行股份有限公司於八十七年間向臺灣臺南地方法院聲請強制執行，惟據臺灣臺南
    地方法院民事執行處八十八年六月十日八十七南院慶執當字第一七一七七號通知
    所載，該銀行業於八十八年六月九日撤回強制執行之聲請，是系爭抵押標的物截
    至八十八年間並未拍賣，原告所檢附之上開文件並不足以證明其八十八年度未獲
    取利息。經被告機關於九十年三月二十三日以中區國稅法字第○九○○○一五二
    八三號函請原告提示足資證明本件抵押權設定期間確未收取利息之具體證明文件
    供核，惟原告到被告機關說明稱該抵押標的物係由前順位抵押權人聲請強制執行
    ，嗣後該抵押權人又撤回強制執行之聲請，是抵押物並未拍賣，其並無獲得分配
    等語，而未再提示其他文件。是原告既未能提示足資證明確未收取利息之具體證
    明文件，被告機關初查按抵押權存續期間核定其八十八年度利息所得七二○、○
    ○○元，揆諸前揭規定，並無不合等由，駁回其復查申請。原告不服，提起訴願
    主張，其於復查階段已提示詳細資料，並說明未收到系爭利息之事實，惟並未獲
    採信，是現再提示債務人丙○○證明未支付利息之證明書，因債務人之資產及銀
    行往來帳戶早被扣押，銀行利息並非其支付，此可向彰化商業銀行查證，且同樣
    案例，其他國稅局均可酌情不再課稅之案例很多，惟為顧人隱私不便明提，依常
    理民間借貸本金都無法償還，豈會再支付利息之理云云，資為爭議。經訴願決定
    以：第查，依前揭改制前行政法院七十年判字第一一七號判例意旨，當事人如主
    張未收付實現利息，應負舉證責任，又參照改制前行政法院三十六年判字第十六
    號判例，當事人所舉證據資料，須足為主張事實之證明，始能認定其主張為真實
    。本件原告雖提示債務人丙○○出具之證明書，以資證明其未收取利息，惟該證
    明書係屬本件債權債務利息所得之利害關係人出具之私文書，並無其他客觀證據
    ，足資證明渠等間確未收付利息，自難以債務人之自認，認定其主張為真實。次
    查原告雖補具財政部南區國稅局九十年九月十三日南區國稅法字第九○○五九二
    七五號重審復查決定書影本，證明同一抵押債權之債權人陳義鋒（債權持分三分
    之一）八十八年度未取得系爭抵押債權之利息收入，惟系爭債權非不可分，各債
    權人受清償情形未必一致，本件原告與另案債權人陳義鋒所能提示證據方法不盡
    相同，其事實認定自應依其各別調查證據結果，分別審理，是原告訴願階段並未
    提示足資證明確未收取利息之客觀證據，所訴自不足採，本件原處分應予維持等
    由駁回訴願。揆諸首揭規定及判例意旨，雖非無見。
三、惟查，原告及案外人陳義鋒與債務人丙○○於八十六年五月二十日簽訂土地建築
    改良物抵押權設定契約書，由丙○○提供坐落台南縣新營市○○段四八九之一一
    地號及其地上建物為擔保，向原告及陳義鋒借款，設定登記擔保權利總金額為新
    台幣一五、○○○、○○○元，原告債權持分為三分之二、陳義鋒三分之一，權
    利存續期間自八十六年五月二十日起至九十六年五月二十日止，契約書並記載利
    息依中央銀行核定之利率計算，交付利息日期及方法為按月給付等情，固有該契
    約書附於原處分卷可稽；然經本院調取前開土地及建物登記簿謄本查閱結果，該
    土地與建物登記簿謄本關於系爭抵押債權之記載，其中「利息」及「遲延利息」
    部分均記載為「無」，有該等登記簿謄本附於本院卷可證。被告機關原處分依據
    系爭抵押權登記資料核定原告於系爭年度有如事實欄所載利息所得，已有未合。
    次查，「所得稅之徵收，以已實現之所得為限，不包括可能所得在內，尚未受償
    之利息，係屬債權之一部，不能認為所得稅法第八條第四款前段之來源所得，自
    不得課徵所得稅。否則債權人於未曾受領利息之前，先有繳納所得稅之義務，稅
    法本旨，當非如是。」改制前行政法院六十一年判字第三三五號著有判例。本件
    原告一再主張其未收取系爭年度利息；經本院訊問債務人丙○○，亦證稱伊僅於
    抵押權設定後當年度（八十六年）有按月給付原告約十個月之利息，此後即未再
    給付等語。是被告機關原處分僅憑當事人約定之前開抵押權登記契約書，且其設
    定抵押權之登記簿謄本卻記載為「無」之資料，遂據以認定原告有收付實現系爭
    利息所得，尚嫌率斷；復查決定及訴願決定未予糾正，遞予維持，亦有違誤。原
    告訴訟意旨執此指摘，為有理由，爰將訴願決定及復查決定均撤銷，由被告機關
    另為適法處分，以昭折服。並不經言詞辯論而為判決。
據上論結，本件原告之訴為有理由，依行政訴訟法第二百三十三條第一項、第二百三
十六條、第一百九十五條第一項前段、第九十八條第三項前段，判決如主文。
中    華    民    國    九十二      年       六        月     三十      日
                 臺 中 高 等 行 政 法 院   第 二 庭
                                        法       官  胡  國  棟
右正本證明與原本無異。
如不服本判決，應於判決送達後二十日內，以本訴訟事件所涉及之法律見解具有原則
性者，始得向本院提出上訴狀並表明上訴理由，經最高行政法院許可，否則不得上訴
；如於本判決宣示後送達前提起上訴者，應於判決送達後二十日內補提上訴理由書（
均應依對造人數提出繕本）。提起上訴應預繳送達用雙掛號郵票拾份（每份三十四元
）。
中    華    民    國    九十二      年       六        月     三十      日
                                         法院書記官  蔡  騰  德


司法院資訊處製作；財團法人民間司法改革基金會備份。
